【裁判字號】    99,簡上,116
【裁判日期】    991028
【裁判案由】    清償債務
【裁判全文】
臺灣桃園地方法院民事判決             99年度簡上字第116號
上  訴  人  甲○○
被 上訴 人  丙○○
訴訟代理人  丁○○
上列當事人間請求清償債務事件，上訴人對於民國99年05月31日
本院中壢簡易庭99年度壢簡字第403 號第一審判決提起上訴，於
民國99年09月30日言詞辯論終結，本院合議庭判決如下：
    主      文
上訴駁回。
第二審訴訟費用由上訴人負擔。
    事實及理由
一、上訴人起訴及上訴意旨略以：
  (一)緣被上訴人前於民國95年03月09日向上訴人借款新台幣（下
    同）165,000 元，上訴人交付同額之現金予被上訴人，被上
    訴人並於同日簽立同額之借據1 紙（下稱系爭借據）交由上
    訴人收執；嗣被上訴人僅償還12,000元，尚欠153,000 元，
    屢經催討未果。爰依消費借貸之法律關係，請求被上訴人應
    給付上訴人153,000 元及自支付命令送達之翌日起至清償日
    止，按週年利率5 ％計算之利息。
  (二)原審審理後，認上訴人之主張為無理由而駁回其訴。上訴人
    對原審判決不服，遂提起上訴，並主張略以：
  1.兩造間消費借貸契約確實成立生效，有被上訴人親筆簽署之
    系爭借據可資佐證，由於兩造認識已久，且對於文字之熟悉
    度並非專業程度，故僅由被上訴人在收受借款交付後，於系
    爭借據表明確有此借貸事實之意思。原審僅以系爭借據並未
    表明「借到」等字，即判定兩造間消費借貸契約因無從確定
    有交付借款而為不利於上訴人之判決，實屬過苛。
  2.兩造消費借貸契約成立生效後，被上訴人曾陸續分兩次還款
    共12,000元，此為兩造所不爭執，並有被上訴人親簽之清償
    紀錄可稽（上證一）；倘若兩造間並無任何消費借貸關係存
    在，何以被上訴人須還款予上訴人。參諸最高法院88年台上
    字第3364號判決意旨，足見兩造消費借貸契約關係確已成立
    生效，上訴人已善盡舉證責任。原審以上訴人未舉證證明消
    費借貸契約成立為由駁回其訴，殊屬無理。
  3.有關兩造間消費借貸契約確實成立，被上訴人先後還款兩次
    及上訴人多次向被上訴人催討尚欠借款等情，證人即上訴人
    之配偶乙○○、乾妹古張寶珠均知之甚詳（兩造借款來源即
    為證人乙○○向他人收款後提供予上訴人，作為貸與被上訴
    人之用）。
  4.原審認定兩造借貸關係尚未成立，認事用法均屬有誤。為此
    提起上訴，上訴聲明為：(1)原判決廢棄。(2)被上訴人應給付
    上訴人153,000 元及自支付命令送達之翌日起至清償日止，
    按週年利率5 ％計算之利息。
二、被上訴人則辯以：
  (一)否認兩造間有消費借貸之合意及交付借款之事實。系爭借據
    固為被上訴人所簽立，惟此係因被上訴人前經由上訴人簽賭
    六合彩，嗣對帳時上訴人謂被上訴人積欠165,000 元之賭債
    ，要求被上訴人簽立借據，被上訴人始簽立系爭借據，然被
    上訴人要求上訴人提出相關資料對帳，上訴人卻不願提出，
    故被上訴人於給付12,000元後即不願再為給付。從而，本件
    係違反公序良俗而屬無效之賭債關係，並非上訴人所主張之
    消費借貸關係。
  (二)依系爭借據所載文意，並不足以證明上訴人有交付借款之事
    實，被上訴人否認兩造間有借貸關係存在，應由上訴人就借
    貸之合意及交付借款之事實，負舉證責任。另證人乙○○為
    上訴人配偶，所言是否真實已非無疑，至於證人古張寶珠亦
    無親自目睹本件經過，自無訊問之必要。
  (三)聲明：上訴駁回。
三、本院之判斷：
  (一)上訴人主張：被上訴人前曾簽立金額為165,000 元之系爭借
    據交由上訴人收執，嗣被上訴人僅給付上訴人12,000元之事
    實，業據提出系爭借據影本1 紙（見原審卷第13頁）為憑，
    並為被上訴人所不爭執，足信屬實。
  (二)上訴人另主張：被上訴人係因兩造間消費借貸之法律關係而
    簽立系爭借據，故被上訴人依法應償還欠款153,000 元（16
    5,000 元－12,000元＝153,000 元）等語，則為被上訴人所
    否認，並以前詞置辯。經查：
  1.按稱消費借貸者，謂當事人一方移轉金錢或其他代替物之所
    有權於他方，而約定他方以種類、品質、數量相同之物返還
    之契約，民法第474 條第1 項定有明文。復按當事人主張有
    利於己之事實者，就其事實有舉證之責任，民事訴訟法第
    277 條前段亦有明文；又民事訴訟如係由原告主張權利者，
    應先由原告負舉證之責，若原告先不能舉證，以證實自己主
    張之事實為真實，則被告就其抗辯事實即令不能舉證，或其
    所舉證據尚有疵累，亦應駁回原告之請求（參最高法院17年
    上字第917 號判例要旨）。再按，稱消費借貸者，於當事人
    間必本於借貸之意思合致，而有移轉金錢或其他代替物之所
    有權於他方之行為，始得當之。是以消費借貸，因交付金錢
    之原因多端，除有金錢之交付外，尚須本於借貸之意思而為
    交付，方克成立。倘當事人主張與他方有消費借貸關係存在
    者，自應就該借貸意思互相表示合致及借款業已交付之事實
    ，均負舉證之責任，其僅證明有金錢之交付，未能證明借貸
    意思表示合致者，仍不能認為有該借貸關係存在（參最高法
    院98年度台上字第1045號判決要旨）；又按，消費借貸契約
    屬要物契約，因借用物之交付而生效力。借用人出具之借據
    （借用證），倘未表明已收到借款，致不足證明有交付借款
    之事實，且其對之又有爭執者，貸與人自仍須就交付借款之
    事實負舉證責任（參最高法院87年度台上字第1611號判決要
    旨）。本件上訴人主張：兩造間有上開消費借貸之合意及交
    付借款之事實，既為被上訴人所否認，則依前揭規定及說明
    ，自應先由上訴人就此等對其有利之權利要件事實，負舉證
    責任。
  2.觀諸系爭借據之內容為：「中華民國玖拾伍年參月玖日，丙
    ○○向甲○○借金壹拾陸萬伍仟元整」（見本院卷第13頁）
    ，依其意旨，至多僅得證明兩造間就165,000 元之金額有成
    立消費借貸契約之合意，然上開內容並未表明、亦難推知上
    訴人確有將該金額之款項交予被上訴人收受之事實。至上訴
    人雖主張證人乙○○（即上訴人之配偶）、古張寶珠（即上
    訴人之乾妹）之證詞可證明上訴人確有交付借款予被上訴人
    之情，惟經本院依其聲請而訊問前開2 位證人，其2 人與上
    訴人對於借款當時古張寶珠是否在場一情，所述互不相符，
    又上訴人與證人乙○○對於借款當時所交付款項之狀況描述
    亦不相同（上訴人稱：係將錢用報紙包著交給被上訴人等語
    ，證人乙○○則稱：錢是現金直接交給被上訴人，沒有用報
    紙包著等語；以上均詳參本院99年07月23日準備程序筆錄）
    ，況按乙○○（即上訴人之配偶）、古張寶珠（即上訴人之
    乾妹）分別為上訴人之至親及好友，是其等證詞難認無偏頗
    之虞，是以亦難逕信屬實。至如前所述，被上訴人雖曾交付
    12,000元與上訴人，然此至多亦僅得證明上訴人先前曾交付
    「12,000元」予被上訴人之情（按被上訴人仍否認上訴人曾
    有交付款項之事實，而辯稱係因簽賭而積欠賭金），對於其
    餘款項仍不足以證明業已交付之事實。此外，上訴人並未提
    出其他證據以資證明該交付借款之事實，則依前揭規定及說
    明，本院仍難採認上訴人所主張已交付借款一情為真。是以
    上訴人主張：其對於被上訴人有消費借貸返還請求權一節，
    尚難憑採。
四、綜上所述，上訴人依據消費借貸之法律關係，請求被上訴人
    給付153,000 元，及自本件支付命令送達之翌日起至清償日
    止，按週年利率5 ％計算之利息，為無理由，應予駁回。是
    原審判決駁回上訴人之訴，並無違誤。上訴意旨指摘原判決
    不當，求予廢棄改判，為無理由，應駁回其上訴。
五、本件事證已臻明確，兩造其他攻擊、防禦方法及提出未經援
    用之證據，經斟酌後認不影響判決結果，爰不另予逐一論述
    。
六、結論：本件上訴為無理由，依民事訴訟法第436 條之1 第3
    項、第449 條第1 項、第78條，判決如主文。
中    華    民    國    99    年    10    月    28    日
                      民事第三庭  審判長法  官  張益銘
                                        法  官  陳心婷
                                        法  官  周玉
上列正本證明與原本無異
不得上訴
中    華    民    國    99    年    10    月    28    日
                                        書記官  楊郁馨

司法院資訊處製作；財團法人民間司法改革基金會備份。
